【裁判字號】    98,消債更,618
【裁判日期】    980428
【裁判案由】    聲請更生程序
【裁判全文】
臺灣高雄地方法院民事裁定           98年度消債更字第618號
聲  請  人  甲○○
                      號4樓
代  理  人  鄭明達律師
上列當事人因消費者債務清理事件聲請更生，本院裁定如下：
    主    文
聲請人甲○○自民國九十八年四月二十八日下午四時起開始更生
程序。
命司法事務官進行本件更生程序。
    理    由
一、聲請意旨略以：聲請人即債務人因積欠如附表所示多家銀行
    信用卡、信用貸款及房屋貸款等債務共新台幣（下同）3,37
    5,544 元，於民國95年向當時最大債權銀行國泰世華商業銀
    銀行股份有限公司（下稱國泰世華銀行），依「中華民國銀
    行公會會員辦理消費金融案件無擔保債務協商機制」（下稱
    債務協商機制）請求共同協商債務清償方案，並協商成立。
    協商內容為，自民國95年10月起，分80期，利率為12.88 ％
    ，於每月10日繳納16,740元（下稱協商金額）至指定帳戶。
    惟因大環境不景氣，雇主減薪，全年薪資從95年55萬7,000
    元大幅減為96年之32萬7,340 元，即每月薪資從95年之4 萬
    6,417 元，大幅減為2 萬7,278 元，減薪幅度為41％，嚴重
    影響聲請人履行原先債務協商協議能力。嗣因協商當時聲請
    人未將高雄商業銀行股份有限公司（下稱高雄銀行）所代理
    高雄市政府之國民住宅政策性房屋貸款納入協商範圍，故於
    97年12月間再向最大債權銀行即高雄銀行請求協商，惟高雄
    銀行自聲請人申請協商起逾30日能不開始協商，則聲請人依
    消費者債務清理條例第153 條規定，聲請人得逕向法院聲請
    更生，故聲請人在客觀上確有不能清償債務之情況，且聲請
    人無擔保或無優先權之債務總額又未逾1,200 萬元，復未經
    法院裁定開始清算程序或宣告破產，是爰依法聲請更生等情
    。
二、按，「債務人不能清償債務或有不能清償之虞者，得依本條
    例所定更生程序，清理其債務」；「債務人無擔保或無優先
    權之債務總額未逾新台幣1,200 萬元者，於法院裁定開始清
    算程序或宣告破產前，得向法院聲請更生。」；「債務人與
    金融機構協商成立者，不得聲請更生或清算。但因不可歸責
    於己之事由，致履行顯有重大困難者，不在此限。」、「本
    條例施行前，債務人依金融主管機關協調成立之中華民國銀
    行公會會員，辦理消費金融案件無擔保債務協商機制與金融
    機構成立之協商，準用前項之規定。」，消費者債務清理條
    例第3 條、第42條第1 項、第151 條第5 項、第6 項分別定
    有明文。又「法院開始更生程序之裁定，應載明其年、月、
    日、時，並即時發生效力。」；「法院裁定開始更生或清算
    程序後，得命司法事務官進行更生或清算程序，必要時得選
    任律師、會計師或其他適當之自然人或法人一人為監督人或
    管理人。」，消費者債務清理條例第45條第1 項、第16條第
    1 項亦有明文。
三、聲請人於本件更生聲請前，已依債務協商機制，與最大債權
    金融機構成立協商，同意自民國95年10月起，分80期，利率
    為12.88 ％，按月償還16,740元等情，有協議書及無擔保債
    務還款計畫書在卷可憑（見本院卷第73、74頁），應可認定
    為真實。雖95年協商當時，有房屋貸款債權銀行即高雄銀行
    未納入協商機制，惟經本院函詢高雄銀行，高雄銀行函覆之
    結果為聲請人之房屋貸款為國民住宅貸款，高雄銀行僅為代
    理人，故其債權人應為高雄市政府（見本院卷第56至61頁）
    。從而，聲請人之房屋貸款債權人為高雄市政府，並非金融
    機構債權人而毋庸再行協商。則依前揭條文之規定，是本件
    更生之聲請所需審酌者為是否有「不可歸責於聲請人之事由
    ，致履行顯有重大困難之情形存在」，始得向法院聲請更生
    或清算，合先敘明。
四、聲請人前開主張，業據聲請人提出債權人清冊、財團法人金
    融聯合徵信中心當事人查詢個人資料（信用報告）回覆書（
    下稱聯徵報告）、無擔保債務返還計畫暨協議書、財產及收
    入狀況說明書、薪資證明、戶籍謄本、聲請人95、96年度綜
    合所得稅各類所得資料清單、財產歸屬資料清單、聲請人勞
    健保投保資料影本、本院97司執強字第80780 號民事執行處
    通知、附卷可憑為證，經核大致相符，堪信為真。經查:
  (一)聲請人95年度之年所得為55萬7,000 元，而96年度之年所得
    為32萬7,340 元，即每月薪資從95年之4 萬6,417 元，大幅
    減為96年度之2 萬7,278 元，減薪幅度達41％等事實，有卷
    附95、96度綜合所得稅各類所得清單可稽（見本院卷第26、
    27頁），堪可認定。
  (二)復參酌聲請人陳報其所需之每月自身生活必要費用及扶養其
    母親及二名子女之扶養費用支出為2萬4,638元，對照行政主
    計處統計之96年度最低生活費用一覽表，以聲請人所在之高
    雄市每人每月最低生活費用為10,078元為計算基準，聲請人
    每月生活支出之必要費用及扶養費應為40,316元，則聲請人
    所陳報之金額並未逾越一般合理可接受之標準。基此，聲請
    人所主張之每月必要費用為2萬4,638元乙節，應可採認。
  (三)承上，聲請人自95年10月協商成立後至96年8 月間，共償還
    10期，於96年因雇主大幅減薪，在收入不足已難以維持生活
    下，仍勉強償還協商金額至96年8 月之情形下，應認其已盡
    相當之還款誠意。又依所謂「不可歸責於己之事由」，應係
    指客觀上聲請人之支出增多，或收入、收益減少，非其成立
    協商時所能預期，諸如法定受扶養人數增加、家屬患病等以
    致支出增加，或因病無法工作、非志願性失業、減薪等以致
    收入減少，均屬之。準此以觀，聲請人確因遭減薪而致每月
    收入僅剩2 萬7,278 元，在支付每月必要費用2 萬4,638 元
    後僅餘3 千餘元，導致聲請人無法繳納協商金額及相關之房
    貸金額，足認本件確有不可歸責於聲請人之事由，以致聲請
    人履行困難。
五、綜上所述，聲請人有如附表所示之銀行信用貸款、信用卡及
    房屋貸款等債務，債務金額未逾1,200 萬元，且其未經法院
    裁定開始清算程序或宣告破產，業經本院查明，有前案紀錄
    表、查詢表附卷可稽，如上所述。而按聲請人不能清償債務
    ，且前雖與金融機構協商成立償還協議，嗣因不可歸責於己
    之事由，致履行顯有重大困難，亦如上述，則其聲請更生，
    依上規定所示，自無不合，應予准許。
六、依消費者債務清理條例第11條第1 項、第45條第1 項、第16
    條第1 項，裁定如主文。
中    華    民    國    98    年    4     月    28    日
                  民事第六庭  法  官  吳志豪
以上正本係照原本作成。
本裁定不得抗告。
本裁定於民國98年4 月28日下午4 時起開始更生，並即時發生效
力。
中    華    民    國    98    年    4    月    28    日
                              書記官  劉音利
附表：債權人清冊
(一)有擔保債權人
┌──┬──────────┬───────┬─────┐
│編號│債權人              │金額（新臺幣）│  種類    │
├──┼──────────┼───────┼─────┤
│ 一 │高雄銀行(高雄市政府)│ 2,490,000    │房屋貸款  │
├──┴──────────┼───────┼─────┤
│ 合         計            │ 2,490,000元  │          │
└─────────────┴───────┴─────┘
(二)無擔保債權人部分
┌──┬────────┬───────┬────────┐
│編號│債權人          │金額（新臺幣）│  種     類     │
├──┼────────┼───────┼────────┤
│ 一 │國泰世華銀行    │    405,011   │授信            │
├──┼────────┼───────┼────────┤
│ 二 │萬泰銀行        │    144,000   │授信            │
├──┼────────┼───────┼────────┤
│ 三 │中國信託銀行    │    336,533   │授信：229,000   │
│    │                │              │信用卡：107,533 │
├──┼────────┼───────┼────────┤
│ 合       計          │    885,544元 │                │
└───────────┴───────┴────────┘


司法院資訊處製作；財團法人民間司法改革基金會備份。
